臺灣屏東地方法院民事判決　　　　　 109年度家繼訴字第40號
原　　　告　陳秋蘭　


訴訟代理人　邱福恭　
　　　　　　簡汶珊律師
　　　　　　陳水聰律師
被　　　告　陳美華　

訴訟代理人　黃偉倫律師
被　　　告　陳瑞源　

上列當事人間請求分割遺產事件，本院於民國110 年12月1 日言
詞辯論終結，判決如下：
    主  文
一、兩造就被繼承人陳王玉示所遺坐落屏東縣○○市街○段○○
    段○○○○○地號土地（面積：十三平方公尺、權利範圍：
    全部）、三八一地號土地（面積：二十二平方公尺、權利範
    圍：全部）暨其上門牌號碼屏東市○○巷○號未辦保存登記
    建物（稅籍編號：00000000000 ）之事實上處分權、屏東市
    街○段○○段○○○地號土地（面積：四十九平方公尺、權
    利範圍：全部）暨其上門牌號碼屏東市○○路○○○○○號
    未辦保存登記建物（稅籍編號：00000000000 ）之事實上處
    分權、屏東市街○段○○段○○○地號土地（面積：七十六
    平方公尺、權利範圍：全部）暨其上門牌號碼屏東市○○巷
    ○號未辦保存登記建物（稅籍編號：00000000000 ）之事實
    上處分權等遺產，准予分割；分割方法為：
  ㈠屏東縣○○市街○段○○段○○○○○地號土地（面積：十
    三平方公尺、權利範圍：全部）、三八一地號土地（面積：
    二十二平方公尺、權利範圍：全部）暨其上門牌號碼屏東市
    ○○巷○號未辦保存登記建物（稅籍編號：00000000000 ）
    之事實上處分權，分歸被告陳瑞源單獨取得。
  ㈡屏東縣○○市街○段○○段○○○地號土地（面積：四十九
    平方公尺、權利範圍：全部）暨其上門牌號碼屏東市○○路
    ○○○○○號未辦保存登記建物（稅籍編號：00000000000
    ）之事實上處分權，分歸原告陳秋蘭單獨取得。
  ㈢屏東縣○○市街○段○○段○○○地號土地（面積：七十六
    平方公尺、權利範圍：全部）暨其上門牌號碼屏東市○○巷
    ○號未辦保存登記建物（稅籍編號：00000000000 ）之事實
    上處分權，分歸被告陳美華單獨取得。
二、原告陳秋蘭應補償被告陳瑞源新臺幣壹拾玖萬陸仟零叄拾伍
    元。
三、被告陳美華應補償被告陳瑞源新臺幣壹佰零柒萬伍仟貳佰柒
    拾元。
四、被告陳美華應給付原告陳秋蘭新臺幣肆仟玖佰捌拾肆元。
五、訴訟費用由原告陳秋蘭、被告陳美華、陳瑞源各負擔三分之
    一。
    事實及理由
一、原告主張：被繼承人陳王玉示於民國108 年12月11日死亡，
    遺有坐落屏東縣○○市街○段○○段00000 地號土地（面積
    ：13平方公尺、權利範圍：全部）、381 地號土地（面積：
    22平方公尺、權利範圍：全部）暨其上門牌號碼屏東市○○
    巷0 號未辦保存登記建物（稅籍編號：00000000000 ）、屏
    東市街○段○○段000 地號土地（面積：49平方公尺、權利
    範圍：全部）暨其上門牌號碼屏東市○○路00000 號未辦保
    存登記建物（稅籍編號：00000000000 ）、屏東市街○段○
    ○段000 地號土地（面積：76平方公尺、權利範圍：全部）
    暨其上門牌號碼屏東市○○巷00號未辦保存登記建物（稅籍
    編號：00000000000 ）等遺產（下稱系爭遺產），兩造為其
    子女，均為繼承人，且已辦妥繼承登記，惟兩造屢經協調仍
    無法達成共識，致系爭遺產無法辦理分割，而被繼承人並未
    以遺囑禁止分割遺產，繼承人間亦未以契約約定不分割之期
    限，為此依民法第1164條規定，請求分割遺產，並希望單獨
    分得屏東市街○段○○段000 地號土地暨其上門牌號碼屏東
    市○○路00000 號未辦保存登記建物，並同意按不動產估價
    之金額補償，但須先扣除原告於本件代墊辦理繼承登記所支
    出之代書費新臺幣（下同）14,952元、被告陳瑞源於被繼承
    人陳王玉示生前向其借貸之30萬元等語。
二、被告陳美華則以：同意分割系爭遺產，但因系爭401 地號土
    地相鄰的同段402 地號土地，是原告、被告陳美華共同購買
    ，登記在原告之子邱福恭名下，若將來401 地號土地分歸由
    原告、被告陳瑞源共有，日後401 地號土地分割後可與402
    地號土地合併使用，可達土地利用的最大效益，且找補的金
    額最少，至於居住的部分，搬遷並不會造成很大的困難。故
    主張其單獨取得系爭街頭段三小段389 地號土地全部及其上
    門牌號碼屏東市○○路00000 號未辦保存登記建物，其他遺
    產則分由原告、被告陳瑞源各取得1/2 之權利，並同意補償
    原告、被告陳瑞源各100,510 元等語資為抗辯。
三、被告陳瑞源則以：同意分割系爭遺產，但若原告分得忠孝路
    221-6 號之房地，希望可補償其跟被告陳美華各200 萬元，
    且媽媽在世時有說忠孝路的房子要留給兒子，後面要留給兩
    個女兒，其也想要分到忠孝路的房子等語資為抗辯。
四、本院之判斷：
  ㈠原告主張被繼承人陳王玉示於108 年12月11日死亡，遺有系
    爭遺產，兩造為其子女，均為繼承人，且已辦妥繼承登記等
    情，業據提出戶籍與除戶謄本、繼承系統表、財政部南區國
    稅局遺產稅免稅證明書、地籍圖謄本、土地登記謄本、房屋
    稅籍證明書及照片等文件可證，且為被告所不爭，堪信為真
    實。
  ㈡按同一順序之繼承人有數人時，按人數平均繼承；繼承人有
    數人時，在分割遺產前，各繼承人對於遺產全部為公同共有
    ；繼承人得隨時請求分割遺產，民法第1141條前段、第1151
    條及第1164條分別定有明文。是遺產之公同共有係以遺產之
    分割為其終局目的，而以公同共有關係為暫時的存在，本件
    原告以遺產分割為由終止兩造間之公同共有關係，並主張兩
    造對系爭遺產並無約定不為分割，且依物之使用目的亦無不
    能分割之情形，是原告請求分割系爭遺產，自屬有據。
  ㈢次按公同共有物之分割，除法律另有規定外，準用關於共有
    物分割之規定。又分割之方法不能協議決定，法院得因任何
    共有人之請求，命為下列之分配：一、以原物分配於各共有
    人。但各共有人均受原物之分配顯有困難者，得將原物分配
    於部分共有人。二、原物分配顯有困難時，得變賣共有物，
    以價金分配於各共有人；或以原物之一部分分配於各共有人
    ，他部分變賣，以價金分配於各共有人。以原物為分配時，
    如共有人中有未受分配，或不能按其應有部分受分配者，得
    以金錢補償之。民法第830 條第2 項、第824 條第2 項、第
    3 項分別定有明文。且定共有物分割之方法，固可由法院自
    由裁量，不受共有人主張之拘束，但須以其方法適當者為限
    。法院裁判分割共有物，除應斟酌各共有人之利害關係、使
    用情形，及各共有人分割後所得之利用價值、利用前景及分
    割後各部分之經濟價值是否相當而為適當之分配，始能謂為
    適當而公平。於共有人中有不能按其應有部分受分配，或所
    受分配之不動產，其價格不相當時，應以適當之價格補償之
    ，始符合公平經濟之原則（最高法院105 年度臺上字第111
    號判決意旨參照）。
  ㈣查兩造均主張原物分割兼以金錢補償方式處理，本院自應予
    尊重，循此方向進行分割。次查，兩造均主張單獨分得系爭
    忠孝路之房地，惟參以原告已在該處居住5 、6 年，此為被
    告所不爭，且被告陳美華所稱系爭401 地號土地相鄰之同段
    402 地號土地，為原告與伊所共同購買，登記在原告之子邱
    福恭名下，若將來401 地號土地分歸由原告、被告陳瑞源共
    有，401 地號土地分割後可與402 地號土地合併使用，可達
    土地利用之最大效益，且找補金額最少，至居住部分，搬遷
    並不會造成很大的困難等語，亦可適用在其自身，且系爭40
    1 地號土地全部分歸其單獨取得，日後亦無需與被告陳瑞源
    分割土地，當更能與其亦持分之402 地號土地併同利用而發
    揮最大之經濟效益。因認依使用現況，將系爭忠孝路房屋之
    事實上處分權及土地之所有權分歸原告單獨取得，及系爭勝
    功巷10號房屋之事實上處分權及土地之所有權分歸被告陳美
    華單獨取得，較符合實益。
  ㈤次查，系爭勝功巷10號房屋目前雖有2 個房間，但很舊且無
    廁所，8 號房屋則有房間、廁所各1 間，此分別為被告所自
    承，被告陳瑞源目前則獨居於同巷12號房屋，名下無其他財
    產，在外有負債（見第49頁背面、第50頁、第108 頁背面）
    ，且衡以被告陳瑞源尚積欠原告代墊扶養費之調解債務55萬
    餘元，為其所不爭（見第50頁），顯見被告陳瑞源若分得系
    爭8 號房屋之事實上處分權及坐落之土地，搬遷非問題，且
    房間、廁所堪用，價值因低於其應繼分（詳後述），故亦無
    庸補償他人，不至讓經濟雪上加霜，造成沉重之財力負擔，
    核屬適當之分配方式。被告陳瑞源空言抗辯媽媽在世時有說
    忠孝路的房子要留給兒子，後面要留給兩個女兒云云，並未
    舉證以實其說，委無可採。被告陳美華主張系爭8 、10號房
    地，均分歸原告與被告陳瑞源各取得1/2 之權利，將使產權
    趨於複雜化，不利於各自管理使用，亦不足採。
  ㈥系爭房地於被繼承人死亡時之價額，經本院囑託大有國際不
    動產估價師聯合事務所鑑價，結果為378-1 地號土地：839,
    800 元，381 地號土地：1,421,200 元，389 地號土地：3,
    802,400 元，401 地號土地：4,909,600 元。勝功巷8 號、
    10號房屋合計：23,356元，經兩造同意以國稅局核定價額之
    比例計算（見第109 頁），結果為8 號屋：10,198元（23,3
    56元×3,100 元/3,100元＋4,000 元，元以下4 捨5 入，以
    下同）、10號屋：13,158元（23,356元×4,000 元/3,100元
    ＋4,000 元）；忠孝路221-6 號房屋：246,107 元（173,11
    5 元＋72,992元）。均有估價報告書1份可憑。
  ㈦依前開分割方式，被告陳瑞源單獨分得系爭勝功巷8 號之房
    地，價額共2,271,198 元（10,198元＋839,800 元＋1,421,
    200 元）；原告單獨分得系爭忠孝路之房地，價額共4,048,
    507 元（3,802,400 元＋246,107 元）；被告陳美華單獨分
    得系爭勝功巷10號之房地，價額共4,922,758 元（13,158元
    ＋4,909,600 元）。系爭遺產之總額為11,242,463元（2,27
    1,198 元＋4,048,507 元＋4,922,758 元），每人之應繼分
    各為3,747,488 元（11,242,463元÷3 人），可知被告陳瑞
    源少分得1,476,290 元（2,271,198 元－3,747,488 元），
    原告多分得301,019 元（4,048,507 元－3,747,488 元），
    被告陳美華多分得1,175,270 元（4,922,758 元－3,747,48
    8 元）。是原告本應補償被告陳瑞源301,019 元、被告陳美
    華本應補償被告陳瑞源1,175,270 元；惟查，原告主張被告
    陳瑞源於被繼承人生前積欠被繼承人30萬元未償還，原告嗣
    代墊辦理繼承登記之地政規費共14,952元，有其提出之借據
    、本票、各項地政稅費明細表及地政規費徵收聯單影本等文
    件可稽（見第89至91頁），且為被告所不爭，堪信屬實。按
    民法第1150條規定，遺產管理、分割及執行遺囑之費用，由
    遺產中支付之。是以，被繼承人之遺產繼承費用自應列為遺
    債予以扣除，並由兩造按應繼分之比例分擔，即各負擔4,98
    4 元（14,952元÷3 人），而前述繼承債權經分割後，亦由
    原告、被告陳美華各取得對被告陳瑞源10萬元之債權。故經
    扣除上開繼承債權及繼承費用後，原告應補償被告陳瑞源之
    金額為196,035 元（301,019 元－10萬元－4,984 元），被
    告陳美華應補償被告陳瑞源之金額為1,075,270 元（1,175,
    270 元－10萬元），另被告陳美華應給付原告前揭遺產繼承
    之費用4,984 元，爰分別諭知如主文第2 、3 、4 項所示。
五、末按因共有物分割、經界或其他性質上類似之事件涉訟，由
    敗訴當事人負擔訴訟費用顯失公平者，法院得酌量情形，命
    勝訴之當事人負擔其一部，民事訴訟法第80條之1定有明文
    。本件分割遺產之訴，原告起訴雖於法有據，然兩造既因遺
    產分割而均蒙其利，僅由被告負擔訴訟費用顯失公平，本院
    因認訴訟費用應由兩造按應繼分比例負擔，始為公平，爰諭
    知如主文第5項所示。
六、本件事證已臻明確，兩造其餘攻擊、防禦方法及所提證據，
    經本院審酌核與上揭判決結果並不生影響，爰不予一一論駁
    ，併予指明。
七、據上論結，本件原告之訴為有理由，依家事事件法第51條，
    民事訴訟法第78條、第80條之1 ，判決如主文。
中    華    民    國   110    年    12    月    15    日
                      家事法庭  法  官  張以岳
以上正本係照原本作成。
如不服本判決，應於收受送達後20日內向本院提出上訴書狀，其
未表明上訴理由者，應於提出上訴後20日內向本院補提理由書狀
（均須按他造當事人之人數附繕本）。
中    華    民    國   110    年    12    月    15    日
                                書記官  蔡政學